臺灣高雄地方法院民事判決　　　　　　　93年度訴字第2086號
原　　　告　甲○○
訴訟代理人　焦文城律師
　　　　　　施秉慧律師
被　　　告　新光人壽保險股份有限公司
法定代理人　乙○○
訴訟代理人　丙○○
上當事人間請求確認債權不存在事件，經本院於民國94年7 月1
日言詞辯論終結，判決如下：
    主  文
確認被告對原告於民國九十一年七月十八日之新台幣壹佰壹拾萬
元及新台幣玖拾陸萬肆仟元借款本金債權不存在。
訴訟費用由被告負擔。
    事  實  及  理  由
一、原告起訴主張：訴外人戊○○（原為伊之配偶）於民國80年
    11月15日，以訴外人余丹聞、余純純（即伊之子女）為被保
    險人，向被告投保百年長青100%終身壽險，保單編號為SM12
    0054號及SM120066號（下稱上開保單），而伊與戊○○於82
    年8 月間離婚，並將上開保單之要保人名義變更為伊。詎戊
    ○○未經伊同意，擅自冒用伊之名義，於91年7 月18日以上
    開保單向被告借款新台幣（下同）1,100,000 元及964,000
    元二筆（下稱系爭借款），被告並將款項匯入伊開立於華南
    銀行帳號為000000000000號之帳戶（下稱前揭帳戶）中，嗣
    伊於93年7 月間發現前揭帳戶有不正常交易紀錄，始查知上
    情。系爭借款既係戊○○冒伊名義向被告所貸，自有必要確
    認被告就系爭借款對伊之債權不存在等語。並聲明請求：確
    認被告對原告於91年7 月18日之1,100,000 元及964,000 元
    之借款本金債權不存在。
二、被告則以：戊○○向伊借款時所持之原告印鑑乃係真正，並
    提供上開保單、前揭帳戶存摺及戶口名簿影本供伊職員丁○
    ○查核無誤，且伊已將系爭借款匯入原告前揭帳戶內，足見
    原告有授權戊○○向伊借款；又縱原告並未授權戊○○向伊
    借款，惟戊○○借款時所提供之前揭資料俱為真正，足使伊
    誤信戊○○已取得原告之代理權，是原告仍須負表見代理之
    授權人責任等語，資為抗辯，並聲明：原告之訴駁回。
三、原告主張戊○○於80年11月15日以余丹聞、余純純為被保險
    人，向被告投保百年長青100%終身壽險，後因戊○○與其離
    婚，上開保單之要保人名義變更為其，而戊○○於91年7 月
    18日，持上開保單以其名義向被告借得系爭借款，被告並將
    款項悉數匯入其前揭帳戶中等情，為被告所不否認，並有原
    告提出之前揭帳戶存摺影本、貸款查詢紀錄各一份，及被告
    提出之保險單借款借據二紙（下稱前揭借據）為證，則原告
    此部分之主張，自堪信為真實。再原告主張前揭借據上之文
    字非其所書寫，要保人欄之簽名亦非其所親簽一節，固為被
    告所否認，惟經本院依職權將原告平日書寫之字跡及前揭借
    據等資料，送請法務部調查局鑑定結果，認前揭借據上之筆
    跡與原告之筆跡特徵不同，此有法務部調查局94年3 月10日
    調科貳字第09400105480 號鑑定通知書在卷可憑，足見原告
    此部分主張亦堪採認。
四、原告主張戊○○未經其同意，擅自冒用其名義向被告借得系
    爭借款等語，被告則以前詞置辯。是本件之爭點應為：(一)原
    告是否有授權戊○○向被告借貸系爭款項？(二)如無授權，戊
    ○○是否構成表見代理？
五、原告是否有授權戊○○向被告借貸系爭款項？
  (一)本件原告提起消極確認之訴，是應先由被告就兩造間有成立
    借貸關係負舉證之責（最高法院28年上字第11號判例意旨可
    資參照）；而被告就此業已提出前揭借據為證，原告亦不否
    認前揭借據上之印鑑為真，及系爭借款確有匯入其前揭帳戶
    中，則被告所負之舉證責任已足。是倘原告主張其並未授權
    戊○○向被告借貸系爭款項，自應由原告就此有利於己之事
    實負舉證之責。
  (二)經查，證人即被告公司辦理系爭借款事宜之業務員丁○○證
    稱：本件是戊○○拿保單來向我辦貸款，戊○○表示需要一
    筆資金，但我有告訴她借款一定要由要保人本人辦理等語（
    本院卷第41頁），則本件既係由戊○○以原告名義向證人丁
    ○○辦理貸款，自屬非本人親自辦理之案件，而依被告所提
    出其公司之貸款作業程序中載明此類案件需備齊「保單、代
    辦人及要保人身分證（其他證件一律不受理），要、被保人
    印章」（見本院卷第49頁）始可申辦，是戊○○即應提出原
    告之身分證正本供丁○○核對。惟丁○○復證稱：戊○○有
    提出原告的印章、戶口名簿影本及保單，但並未提出原告的
    身分證正本及授權書，我將借據交給戊○○請她拿給原告簽
    名、蓋章，但我不知道借據實際上是何人所填寫，只有核對
    印鑑無誤，我也沒有打電話向原告求證等語（見本院卷第41
    至43頁），是丁○○於辦理本件貸款之過程中，並未要求戊
    ○○提出原告之身分證正本供其核對，亦未向原告求證是否
    真有授權戊○○辦理本件貸款一事，且前揭借據上之文字確
    非原告所填寫，要保人欄之簽名亦非其所親簽，業如前述；
    則於原告未曾出具授權書亦未於借據上簽名之情況下，丁○
    ○復未於貸款過程中向原告加以求證，足見原告主張其並未
    授權戊○○辦理本件貸款，而係戊○○冒名借貸等語，應非
    子虛，堪以採信。
六、原告如無授權，戊○○是否構成表見代理？
  (一)按由自己之行為表示以代理權授與他人，或知他人表示為其
    代理人而不為反對之表示者，對於第三人應負授權人之責任
    ，固為民法第169 條所明定，惟傳達意思之機關（使者）與
    代為表示意思之代理人不同，前者其所完成之意思表示，為
    本人之意思表示，其效果意思由本人決定，後者代理行為之
    意思表示為代理人之意思表示，其效果意思由代理人決定，
    表見代理人之意思表示亦然，最高法院62年台上字第2413號
    判例意旨可資參照。
  (二)本件戊○○係以原告名義，並提出上開保單及原告之印鑑、
    戶口名簿影本等資料申辦系爭借款，並由丁○○將前揭借據
    交由戊○○帶回與原告簽名、用印（惟並非由原告本人所簽
    名、用印，業據本院認定如前），再於填寫完畢後由戊○○
    交回與丁○○等情，業經丁○○證述明確，佐以前揭借據上
    要保人欄僅簽有原告之姓名，而無戊○○為原告代理人之記
    載，足見戊○○於申辦系爭借款之過程中，僅係立於傳達意
    思機關（使者）之地位，代為傳達本人之意思表示，而非基
    於原告代理人之地位代為法律行為，則原告既無以代理權授
    與他人之行為，被告抗辯原告應依民法第169 條之規定負授
    權人責任等語，即屬無據。
七、綜上所述，原告既未授權戊○○向被告申貸系爭借款，且本
    件亦無表見代理之適用；從而，原告請求確認被告對其就系
    爭借款之本金債權不存在，為有理由，應予准許。
八、據上論結：本件原告之訴為有理由，依民事訴訟法第78條，
    判決如主文。
中　　華　　民　　國　　94　　年　　7 　　月　　15　　日
              民事第一庭    審判長法　官　甯  馨
                                  法  官  林韋岑
                                  法  官  盧怡秀
上為正本係照原本作成。
如不服本判決，應於送達後20日內，向本院提出上訴狀並表明上
訴理由，如於本判決宣示後送達前提起上訴者，應於判決送達後
10日內補提上訴理由書（須附繕本）。
中　　華　　民　　國　　94　　年　　7 　　月　　15　　日
　　　　　　　　　　　　　　　　  書記官　王敏東
